【裁判字號】    90,易,1005
【裁判日期】    920327
【裁判案由】    傷害
【裁判全文】
臺灣嘉義地方法院刑事判決                          九十年度易字第一五號
    公  訴  人  臺灣嘉義地方法院檢察署檢察官
    被      告  乙○○
    選任辯護人  葉天佑律師
                黃裕中律師
右列被告因業務過失重傷害案件，經檢察官提起公訴 (九十年度偵字第五六０七號）
，本院判決如左：
    主  文
乙○○從事業務之人，因業務上之過失傷害人致重傷，處拘役伍拾日，如易科罰金，
以參佰元折算壹日；緩刑貳年。
    事  實
一、乙○○原係址設嘉義市○○路五三九號財團法人嘉義基督教醫院（下稱嘉基）之
    心臟專科醫師，為從事業務之人，其於民國八十五年九月十一日，擔任嘉基心臟
    外科值班醫師，當日清晨五時十五分許，李振發因心臟手術後身體極端不適，至
    該院急診室就醫，主訴吐血、頭暈，經急診值班醫師檢查後，發現巨大心臟陰影
    ，判定有大量心包膜積液，須緊急醫療處置，乃通知乙○○接續處置，乙○○診
    察後，確認李振發有大量心包膜積液，如不緊急處置，將有引發心包膜填塞而造
    成休克甚至死亡之危險，醫療處置上，應先引流心包膜積液，以降低導致心包膜
    填塞之危險，而依當時情形，又無不能即刻進行心包膜引流醫療行為之情事，竟
    未積極進行心包膜引流之醫療行為，僅於加護病房實施心臟手術前之準備措施，
    致李振發因延誤醫療而發生血壓下降、血氧濃度下降，及缺氧過久，造成長期重
    度昏迷不醒之植物人狀態之重傷害。嗣於九十年三月十六日，李振發之配偶甲○
    ○因收受本院民事庭（他案）判決，始知悉有醫療過失行為之主治醫師為乙○○
    而提出告訴。
二、案經李振發之妻甲○○訴由臺灣嘉義地方法院檢察署檢察官偵查起訴。
    理  由
壹、程序部分：
    被告乙○○（辯護人辯護意旨）辯稱：告訴人甲○○已逾告訴期間始提出告訴，
    依法應不得提出告訴云云。惟按刑事訴訟法第二百三十七條第一項固規定告訴乃
    論之罪，其告訴應自得為告訴之人知悉犯人之時起，於六個月內為之。然此所謂
    之「知悉犯人」係指得為告訴人之人確知犯人之犯罪行為而言，以其主觀為標準
    ，且其知悉必須達於確信之程度，故若事涉曖昧，雖有懷疑未得實證，因而遲疑
    未告，其告訴期間並不進行（最高法院七十一年度台上字第六五九０號判決參照
    ）。本案告訴人甲○○就本件醫療糾紛行為，原係以案外人蔡朝仁為被告而提出
    訴訟，嗣於八十九年十二月十六日接獲本院八十六年度訴字第五二四號判決，由
    判決理由中，始確認急診過程中有重大醫療過失，應負過失責任之人為本案被告
    ，因而提出告訴；是其告訴期間，應自告訴人確知被告為應負責之人時起算。另
    查，本院前開民事案件審理過程，雖非無跡證足認本案被告始為依法應負責之主
    治醫師，但就告訴人主觀而言，未經法院確切裁判，實難確知除前開民事案件被
    告外，另有應負責之主治醫師，是告訴人陳稱於收受本院前開民事判決後方知應
    負責之主治醫師為本案被告，應認可採，從而應認告訴人之告訴並未逾告訴期間
    ，合先敘明。
貳、實體部分
一、訊據被告乙○○固不否認其確為李振發急診當日之心臟科值班主治醫師，並為李
    振發施行醫療等事實，然矢口否認有何醫療過失之犯行，辯稱：「急診室醫師賴
    志成（業經檢察官另為不起訴處分）大約五點半通知我，我五分鐘內就到急診室
    ，我看了Ｘ光片後知道病人心包膜大量積液，我根據他上次開刀紀錄，認為應從
    左胸做開刀手術，因病人意識清楚，須在麻醉之情況下在開刀房做手術，因為開
    刀房沒空，所以只好在加護病房等，做開刀前之準備，急診室內雖有引流包，但
    都用在其他情形，不是用在心臟開刀後之病人」云云。本院經查
    （一）本件醫療糾紛事件，前於本院民事庭（就本案告訴人訴請蔡朝仁及嘉基連
          帶損害賠償事件）審理時，業經本院民事庭就該民事案件被告是否涉及醫
          療疏失，囑託行政院衛生署醫事審議委員會鑑定，依該會鑑定結果內容所
          示：「病人在轉至加護病房等候手術的時間，即不幸發生心因性休克，表
          示其心包膜積液填塞已是非常的緊急，倘若在急診室安排緊急的超音波導
          引下，施行心包膜積液穿刺處置，或者可以避免此一悲劇，被告以病人因
          動過手術後擔心沾粘，造成穿刺引流的危險，這對超音波導引下操作心包
          膜液引流來說，大概是不成問題的」、「心臟病患造成心包膜填充症，會
          造成冠狀動脈供血不足及心輸出不足，是隨時可以危及生命的急症，適時
          地抽取心包膜液，使其壓力落在臨界點以下才有救治的希望，也是緊急處
          理的第一要件，任何急診室，不論有無心臟專科醫師或超音波，都可以進
          行」、「在緊急時可以循上次中正胸骨切開下段刀口打開，以手指探查即
          可找到鼓漲之心包膜，加以引流是十分安全有效的方法，早為心臟外科界
          普遍使用，本案未援用十分可惜，．．適當的引流對本病人極為必要，強
          調抽針刺破心臟之說，更是令人意外，針孔所造成之出血和心包膜填充之
          危機相差太多了」等事實，有行政院衛生署醫事審議委員會歷次鑑定書（
          編號：八七００一、八七二一七、八八０八四及八九０二七）在卷可參，
          足認本案病患李振發事後心因性休克，主因應係未及時引流心包膜積液所
          致，亦即「引流時機之錯失」，與引流方式尚無直接關連。
    （二）被告辯稱：「病人已開過刀，再做穿刺會有危險，病人只能做左前胸開刀
          引流，因其之前開心手術即是正中開胸，已有傷口，要處理的時間遠大於
          從左前胸開刀引流」云云，係就引流方式所為辯解，尚非可據為「錯失引
          流時機」之合理化依據。且據前開醫事鑑定意見，病患李振發病情當時處
          置之「第一要務係引流積液」，此觀醫事鑑定意見謂：「心臟病患造成心
          包膜填充症，會造成冠狀動脈供血不足及心輸出不足，是隨時可以危及生
          命的急症，適時地抽取心包膜液，使其壓力落在臨界點以下才有救治的希
          望，也是緊急處理的第一要件」等語自明，是被告顧慮引流方式固非全無
          所憑，但急診病患醫療行為之處置，首重時效之掌握，以本案病患李振發
          當時病情，即刻（採取任何方式）引流，雖均可能造成病患身體之傷害與
          危險，但相較於不及時引流所可能產生之心包膜填塞及休克之危險，前者
          所可能產生之傷害與危險顯較後者為低，是急救處置上，在兩害相權取其
          輕之前提上，理應即刻進行引流，而被告竟因手術室使用中或顧慮引流方
          式而錯失引流時機，其有過失甚明。
    （三）被告雖於加護病房預作術前準備措施，然其間歷經病患血壓不穩、血氧濃
          度下降（當日五時五十分入加護病房、六時十五分血壓不穩、六時二十分
          血氧下降）等現象，有客觀情狀足認病患心包膜填塞之危險明顯增高，但
          被告仍未正確判斷病患病情之危險而未即刻實施引流，遲至六時四十分病
          患因發生吐血、意識改變時，仍未實施必要之引流行為，終至六時五十四
          分始進行手術處理，病患因腦部缺氧過久，造成長期昏迷不醒，類似植物
          人的狀態等事實，有病歷資料及前開醫事鑑定報告附卷足憑，顯見其有錯
          失引流時機之過失。
    （四）至本院審理時，被告聲請由其提出說明與提問，囑託醫事審議委員會再行
          鑑定之結果，雖認本案病患「左前胸骨切開引流是風顯較低的」等語（見
          行政院衛生署衛署醫字第０九一００七三四０七號函所附鑑定書），亦即
          認被告當時所採取之「引流方式」是風顯較低的，但鑑定意見所謂風顯較
          低，係與其他二種引流方式（超音波穿刺或正中胸骨切開引流）相比較風
          顯較低，但此（醫審會第五次）鑑定意見仍未排除緊急時應即刻引流為第
          一要務之認定，亦即被告固然掌握相對正確之引流方式，但仍難推卻「錯
          失引流時機」之疏失，應堪認定。
    （五）又李振發確因本件被告有過失之醫療行為導致血壓下降、血氧濃度下降，
          及缺氧過久，造成長期重度昏迷不醒之植物人狀態之重傷害之情，業如前
          述，則被告之過失行為與被害人之重傷害行為間，即有相當因果關係。
    （六）此外，復有李振發病歷資料在卷可查，足證被告事後所辯，顯係卸責之詞
          ，尚非有據，其業務過失重傷害之犯行，堪以認定。
二、核被告乙○○所為，係犯刑法第二百八十四條第二項後段之業務過失重傷害罪。
    爰審酌被告前無前案記錄之品行、擔任心臟專科醫師之智識程度、急診時因情急
    而誤判、客觀上確有從事醫療準備行為、堪認過失程度非重、過失犯罪所生被害
    人植物人狀態之傷害程度及犯罪後之態度等諸般情狀，量處如主文所示之刑，並
    諭知易科罰金之折算標準。末查，被告前未曾受刑之宣告之事實，有台灣高等法
    院被告全國前案紀錄表及台灣嘉義地方法院檢察署刑案資料查註紀錄表各一件附
    卷可參，其偶因疏失，致罹刑典，經此次偵審程序及刑之宣告後，應知警惕，信
    無再犯之虞，本院因認所宣告之刑，以暫不執行為當，爰併予以宣告緩刑二年，
    用啟自新。
據上論斷，應依刑事訴訟法第二百九十九條第一項前段，刑法第二百八十四條第二項
後段、第四十一條第一項、第七十四條第一款，罰金罰鍰提高標準條例第一條前段、
第二條，判決如主文。
本案經檢察官李文和到庭執行職務
中      華      民      國    九十二    年      三      月    二十七    日
                                      臺灣嘉義地方法院刑事第三庭
                    法  官  許  兆  慶
右正本證明與原本無異。
如不服本判決，應於判決送達後十日內，向本院提出上訴狀。
中      華      民      國    九十二    年      三      月    二十七    日
                                          書記官  洪  麗  惠
附錄本案論罪科刑適用法條：
中華民國刑法第二百八十四條 (過失傷害罪)
因過失傷害人者，處六月以下有期徒刑、拘役或五百元以下罰金，致重傷者，處一年
以下有期徒刑、拘役或五百元以下罰金。
從事業務之人，因業務上之過失傷害人者，處一年以下有期徒刑、拘役或一千元以下
罰金，致重傷者，處三年以下有期徒刑、拘役或二千元以下罰金。


司法院資訊處製作；財團法人民間司法改革基金會備份。
